【裁判字號】    99,簡上,45
【裁判日期】    990518
【裁判案由】    國家安全法
【裁判全文】
臺灣臺北地方法院刑事判決              99年度簡上字第45號
上  訴  人  臺灣臺北地方法院檢察署檢察官
被      告  甲○○
上訴人因被告違反國家安全法案件，不服本院98年12月28日98年
度簡字第5117號第一審簡易判決（起訴案號:臺灣臺北地方法院
檢察署98年度偵字第23894號），提起上訴，本院管轄第二審之
合議庭審理後，判決如下：
    主  文
原判決撤銷。
甲○○共同未經許可入國，處有期徒刑月，如易科罰金，以銀
元佰元即新臺幣玖佰元折算壹日，減為有期徒刑壹月又拾伍日
，如易科罰金，以銀元佰元即新臺幣玖佰元折算壹日。
    事  實
一、甲○○係中華民國國籍之國民，於民國89年間因妨害風化案
    件，經臺灣高等法院以89年度上訴字第2527號判決判處有期
    徒刑1年6月，案經上訴最高法院以89年度臺上字第7891號判
    決上訴駁回確定，詎其為逃避刑罰之執行，於90年1月29 日
    搭機潛逃至大陸地區，臺灣臺北地方法院檢察署於同年5 月
    29日發布通緝，又其在臺戶籍於92年3月4日自臺北市○○區
    ○○街266號2樓遷出後，迄至99年1月14日始恢復在臺戶籍
    ，於下開入境時間當時在臺灣地區未設戶籍，亦無住所。詎
    甲○○明知無戶籍國民入境應向內政部警政署入出境管理局
    （嗣更名為內政部入出國及移民署，下稱境管局）申請許可
    ，未經許可者，不得入境，亦知警察或海岸巡防機關於必要
    時得對入出境之旅客、船舶、航行境內船筏及客貨依職權實
    施檢查，其因遭通緝無法由正常管道進入臺灣地區，竟與真
    實姓名年籍不詳綽號「阿能」成年男子及成年船長共同基於
    未經申請許可入境及逃避主管機關依職權實施檢查之犯意，
    而於92年7、8月間某日，未向境管局申請入境許可，即由該
    船長駕駛不詳漁船自大陸地區廈門搭載甲○○至嘉義縣東石
    鄉沿海，並轉搭舢板偷渡上岸，入境臺灣地區，而無正當理
    由逃避上開檢查。嗣甲○○於98年9月22日，對此未經發覺
    之罪向有偵查權之臺北市政府警察局中正第一分局員警自首
    ，始悉上情。
二、案經案經台北市政府警察局中正第一分局報請臺灣臺北地方
    法院檢察署檢察官偵查後聲請簡易判決處刑。
    理  由
一、上揭事實業據被告甲○○於警詢、偵查及審理中自白不諱，
    並有被告戶籍資料及臺北市信義區戶政事務所99年3月30日
    北市信戶資字第09930380400號函在卷可稽，足認被告任意
    性自白與事實相符。又按居住臺灣地區設有戶籍國民入出國
    ，不須申請許可；臺灣地區無戶籍國民入國，應向入出國及
    移民署申請許可，入出國及移民法第5條第1項前段、第2項
    分別定有明文。復按於臺灣地區設有住所而有戶籍之國民得
    隨時返回本國，無待許可，惟為維護國家安全及社會秩序，
    人民入出境之權利，並非不得限制，但須符合憲法第23條之
    比例原則，並以法律定之，司法院大法官會議釋字第558號
    解釋亦明揭此旨。故國民之入國權雖屬基本人權，惟並非不
    得以法律限制之，上開法條明文及解釋意旨，均已確認國民
    在臺灣地區設有住所而有戶籍者，其入境始無待許可，惟臺
    灣地區無戶籍國民入國仍須經主管機關許可。查被告於90年
    1月29日出境，於92年3月4日自原設籍地臺北市○○街266
    號2樓遷出登記，嗣於92年7月間始入境，迨於99年1月14日
    始向臺北市信義區戶政事務所申請恢復戶籍，故其於92年7
    月返臺時在臺灣地區並無戶籍，有同戶所上開函覆意旨可查
    （見本院簡上卷第46頁），復無固定住所，亦據被告於警詢
    、審理中自承在卷（見偵卷第5頁、本院簡上卷第21頁背面
    ），顯見被告於入境時在臺灣地區為無戶籍及久住住所之人
    甚明，被告有未經許可入境之犯行明確。被告復無正當理由
    ，選擇無檢查哨之東石舊漁港，搭乘舢板上岸，亦有規避主
    管機關檢查之舉，故本案事證明確，被告犯行洵堪認定，應
    依法論科。
二、被告行為後，入出國及移民法全文已於96年12月26日修正公
    布，並經行政院於97年7月22日以行政院院臺治第000000000
    0號令公告定於97年8月1日施行，修正前同法第74條規定：
    「未經許可入出國或受禁止出國處分而出國者，處三年以下
    有期徒刑、拘役或科或併科新台幣九萬元以下罰金」，修正
    後同法第74條規定：「未經許可入國或受禁止出國處分而出
    國者，處三年以下有期徒刑、拘役或科或併科新臺幣九萬元
    以下罰金」，法定刑度並未變更，且不論依修正前後規定，
    被告均成立犯罪，自應適用裁判時之同法第74條規定。再查
    ，被告行為後，刑法業於94年2月2日日修正公布，95年7月1
    日起施行。按行為後法律有變更者，適用行為時之法律，但
    行為後之法律有利於行為人者，適用最有利於行為人之法律
    ，刑法第2條第1項定有明文。茲本條係規範行為後法律變更
    所生新舊法律比較適用之準據法，本身尚無新舊法比較之問
    題，於新法施行後，應一律適用新法第2條第1項之規定，為
    「從舊從輕」之比較。而本次法律變更，比較時應就罪刑有
    關之共犯、未遂犯、想像競合犯、牽連犯、連續犯、結合犯
    ，以及累犯加重、自首減輕暨其他法定加減原因（如身分加
    減）與加減例等一切情形，綜其全部罪刑之結果而為比較：
（一）刑法第28條原規定「二人以上共同實施犯罪之行為者，皆
      為正犯」，經修正為「二人以上共同實行犯罪之行為者，
      皆為正犯」，亦即新法共同正犯之範圍已有限縮，排除陰
      謀犯、預備犯之共同正犯。而本件被告所謂實行逃避檢查
      之犯行，不論依修正前後刑法第28條之規定，均為共同正
      犯，適用行為時法律並無較為不利之情形。
（二）刑法第33條第5款修正為：「主刑之種類如下：五、罰金
      ：新臺幣一千元以上，以百元計算之」；與修正前刑法第
      三十三條第五款規定之罰金最低額銀元一元相比較，新法
      將國家安全法第6條之罪所得科處之罰金最低額均由銀元
      1元提高為新臺幣1千元，因此，比較上述修正前、後之刑
      罰法律，本案自應適用被告行為時之刑法第33條第5款規
      定論處被告罪責，對被告較為有利。
（三）刑法第55條（牽連犯部分業經刪除）關於想像競合犯之規
      定，新法增列但書「不得科以較輕罪名所定最輕本刑以下
      之刑」，係科刑之限制，為法理之明文化，修正後之規定
      並無有利被告之情形。
（四）刑法第62條前段業經修正，對於未發覺之罪自首而受裁判
      者，由原條文所定之必減其刑，修正為「得減輕其刑」，
      比較新舊法結果，自以修正前之規定較有利於被告，自應
      適用被告行為時即修正前刑法第62條前段之規定。
（五）綜上法律修正前、後之比較，揆諸前揭最高法院決議及刑
      法第2條第1項所定之「從舊從輕」原則，適用修正前之法
      律，對被告較為有利，自應適用修正前之刑法相關規定。
三、按人民入出境，應向內政部警政署入出境管理局申請許可，
    未經許可者，不得入出境，國家安全法第3條第1項、第6條
    第1項分別定有明文，故被告未經許可入境，雖亦合於國家
    安全法第6條第1項之犯罪構成要件，惟入出國及移民法於88
    年5月21日經總統公布，經行政院定於同日施行，嗣於96年
    12月26日修正公布全文，就未經許可入國，將原設有第54條
    規定處罰改列為第74條，與前所公佈施行之國家安全法第6
    條第1項為法規競合，而其法定刑度復與國家安全法第6條第
    1項相同，惟就該法第1條立法意旨所示，其專就入出國管理
    事項所設規範，應優於其他法律之適用，本件依特別法優於
    普通法、後法優於前法之原則，且依入出國及移民法施行細
    則第2條規定：「本法所稱入出國，在國家統一前，係指入
    出臺灣地區」，被告自境外進入臺灣地區，自違反上開規定
    ，應係適用入出國及移民法第74條論處。又按警察或海岸巡
    防機關於必要時，得對入出境之旅客及其所攜帶之物件、入
    出境之船舶、航行境內之船筏及其客貨，依職權實施檢查，
    國家安全法第4條第1項亦有明文，又按國家安全法第6條第2
    項規定之逃避檢查，不以於檢查人員實施檢查時，有逃匿等
    行為為限，即故意規避檢查之時間及地點，而未接受檢查者
    ，亦屬之（最高法院84年度臺上字第5565號、89年度臺上字
    第2668號判決參照），是核被告所為，係犯入出國及移民法
    第74條之罪，另違反國家安全法第4條第1項規定，應依同法
    第6條第2項論處。被告與綽號「阿能」之成年男子及成年船
    長間，互具犯意聯絡及行為分擔，為共同正犯。被告所犯上
    開2罪，係一行為觸犯數罪名，為想像競合犯，應從一重論
    以入出國及移民法第74條之罪。原聲請簡易判決處雖僅就被
    告未經許可入國之事實予以追訴，然其逃避主管機關檢查部
    分與聲請意旨既有想像競合犯之裁判上一罪關係，應為起訴
    效力所及，本院自應一併審酌。又被告於犯罪未發覺前，向
    臺北市政府警察局中正第一分局偵查隊員警自首之事實，有
    調查筆錄在卷可參（見偵卷第4頁），應依修正前刑法第62
    條之規定，減輕其刑。
四、原審認被告違反國家安全法第4條規定罪證明確，依同法第6
    條第2項規定，予以論罪科刑，固非無見。惟查，原審未及
    調閱被告之戶籍資料，致未認定被告於92年7月間入境臺灣
    地區時為在臺灣地區無戶籍住所之人，因而漏未審酌被告「
    未經許可入國」之犯行及適用入出國及移民法第74條之規定
    ，故上訴意旨認原審僅論以國家安全法第6條第2項之罪，未
    論及被告未向主管機關申請入境許可罪嫌，適用法律有所未
    備，提起上訴等語，為有理由，雖上訴意旨認被告應成立國
    家安全法第6條第1項之罪，惟本院認依法規競合關係，應論
    以入出國及移民法第74條，已如上述，亦核與原聲請簡易判
    決處刑檢察官所引法條相同，爰不另諭知變更法條，又原審
    既有上開未及審酌之處，仍應由本院將原判決撤銷改判。爰
    審酌被告高中畢業之智識程度，因案遭通緝潛逃出境，已無
    戶籍及住所地狀況下，竟未經許可入境，對我國境管機關之
    出入境管理已生危害，又為規避警察機關對漁船之檢查，選
    擇未設檢查崗哨之地點非法上岸，影響國家安全，並考量其
    犯罪之動機、目的、手段，與犯罪後坦認犯行之態度，另符
    合自首要件等一切情狀，量處如主文所示之刑，又本件被告
    犯罪時間在96年4月24以前，且非屬中華民國九十六年罪犯
    減刑條例第3條第1項所定不予減刑之罪，則依該條例第2條
    第1項第3款、第7條之減刑規定，應減其宣告刑二分之一，
    而被告於犯罪時之刑法第41條第1項前段規定：「犯最重本
    刑為五年以下有期徒刑以下之刑之罪，而受六個月以下有期
    徒刑或拘役之宣告，因身體、教育、職業、家庭之關係或其
    他正當事由，執行顯有困難者，得以一元以上三元以下折算
    一日，易科罰金」，又被告行為時之易科罰金折算標準，廢
    止前罰金罰鍰提高標準條例第2條前段規定，就其原定數額
    提高為1百倍折算1日，則本件被告行為時之易科罰金折算標
    準，如以銀元2百元折算1日，經折算為新臺幣後，應以新臺
    幣9百元折算為1日。依95年7月1日修正公布施行之刑法第41
    條第1項前段，則規定：「犯最重本刑為五年以下有期徒刑
    以下之刑之罪，而受六個月以下有期徒刑或拘役之宣告者，
    得以新臺幣一千元、二千元或三千元折算一日，易科罰金」
    ，又刑法98年12月30日修正公布，99年1月2日施行，依修正
    後刑法第41條第8項係規定：「第1項至第4項及第7項之規定
    ，於數罪併罰之數罪均得易科罰金或易服社會勞動，其應執
    行之刑逾6月者，亦適用之」，比較歷次修正之易科罰金折
    算標準，以被告行為時之規定，對其較為有利，依之定其折
    算標準。
據上論斷，應依刑事訴訟法第455條之1第1項、第3項、第369條
第1項前段、第364條、第299條第1項前段，入出國及移民法第74
條，國家安全法第6條第2項，刑法第11條前段、修正前刑法第28
條、第62條前段、第55條、第41條第1項前段，刑法施行法第1條
之1，判決如主文。
本案經檢察官孫沛琦到庭執行職務。
中    華    民    國    99    年    5     月    18    日
          刑事第十三庭   審判長法  官  許泰誠
                               法  官  陳君鳳
                               法  官  林瑋桓
以上正本證明與原本無異。
不得上訴。
中    華    民    國    99    年    5     月    18    日
                               書記官  鄭伊芸
附錄本案論罪科刑法條全文：
國家安全法第6條
違反第三條第一項規定未經許可入出境者，處三年以下有期徒刑
、拘役或科或併科新臺幣九萬元以下罰金。
無正當理由拒絕或逃避依第四條規定所實施之檢查者，處六月以
下有期徒刑、拘役或科或併科新臺幣一萬五千元以下罰金。
國家安全法第3條第1項
人民入出境，應向內政部警政署入出境管理局申請許可。未經許
可者，不得入出境。
入出國及移民法第74條：
未經許可入國或受禁止出國處分而出國者，處三年以下有期徒刑
、拘役或科或併科新臺幣九萬元以下罰金。

司法院資訊處製作；財團法人民間司法改革基金會備份。
